最高法院民事判決　　　　　　　　　　　　　　　八十七年度台上字第二七六四號
　　上　訴　人　蘇三平
　　被 上訴 人　厚生玻璃工業股份有限公司
　　法定代理人　徐風楷
右當事人間請求給付租金事件，上訴人對於中華民國八十七年一月十二日台灣高等法
院第二審判決（八十六年度上字第八三一號），提起上訴，本院判決如左：
    主  文
原判決廢棄，發回台灣高等法院。
    理  由
本件被上訴人主張：第一審共同被告日東發建材股份有限公司（以下簡稱日東發公司
）於民國八十三年七月四日，邀請上訴人為連帶保證人，向伊承租桃園縣楊梅鎮○○
路○段一號第三號倉庫、空地及公用設施用地（即進廠用路），租金每月分別為新台
幣（下同）二十萬元、八萬五千元、五千元，每季（即三個月）一付，其中倉庫、公
共設施之租期自八十三年七月二十日起至八十八年七月十九日止，空地則自八十四年
一月二十日起至八十八年七月十九日止，惟迄今尚欠租金一百七十四萬元，未以清償
等情。本於連帶保證之法律關係，求為命上訴人與日東發公司如數連帶給付及加算法
定遲延利息之判決（日東發公司於第一審受敗訴判決，未據其聲明不服）。
上訴人則以：伊及日東發公司於八十四年七月二十五日向被上訴人聲明終止租約，租
賃契約既已終止，則被上訴人僅能請求計算至八十四年七月二十八日止之租金，即日
東發公司僅欠租六個月，每月租金二十萬元，合計一百二十萬元，另八十四年五月至
同年七月之空地三個月租金二十五萬五千元、公共設施三個月之租金一萬五千元，合
計一百四十七萬元。惟被上訴人收受日東發公司押租金九十萬元及伊代償之租金六十
萬元，合計一百五十萬元，兩相抵銷，尚溢付三十萬元，日東發公司既無欠租情事，
伊為租賃契約之連帶保證人，自不負連帶給付之責等語。資為抗辯。
原審維持第一審所為上訴人敗訴之判決，駁回其上訴，無非以：查，被上訴人主張之
事實，業據其提出上訴人所不爭執之租賃契約書為證，自堪信為真實。惟上訴人則以
前詞置辯。經查，上訴人辯稱，日東發公司於八十四年七月二十五日向被上訴人聲明
終止本件租約，上訴人並聲明解除連帶保證人之責任等情，固據其提出聲明書影本乙
份為證；而上訴人又抗辯，上開聲明書業經被上訴人於同月二十八日收受，並提出掛
號郵件收件回執影本乙份為憑。然觀之該回執聯，收信人為太子汽車工業股份有限公
司（以下簡稱太子汽車公司）零件部，並非被上訴人，經向太子汽車公司查詢，是否
有收受上開聲明書，據覆「掛號郵件發文至今已逾二年，難以查明」等語，此有陳報
狀乙紙附卷可稽，且上開回執之收件人姓名欄記載為「厚生工業股份有限公司」，並
非被上訴人厚生玻璃工業股份有限公司，上訴人又未能舉證證明被上訴人已於八十四
年七月二十八日收受該聲明書，因此其主張本件契約業於八十四年七月二十八日終止
，尚不足採。次查，上訴人於八十四年十月二十四日以租賃契約業已終止，而以律師
函通知被上訴人為終止保證契約之意思表示，被上訴人並於同月二十六日收受，此有
八十四年十月二十四日之律師函及回執影本各乙份為證，被上訴人亦不否認其事。又
依租賃契約第十條第三款之規定，並未限制租約期限屆滿前，上訴人不得終止契約，
因此租賃契約應於被上訴人收受上開律師函時，始發生終止之效力。復查，日東發於
簽訂租賃契約後，曾簽發彰化商業銀行汐止分行，票號0000000、00000
00、0000000、0000000，日期分別為八十三年八月二十日、八十三
年十一月二十日、八十四年二月二十日、八十四年五月二十日，金額均為六十萬元之
支票交付被上訴人，其中票號0000000號支票，業經被上訴人兌領外，其餘三
紙支票均遭退票，此為上訴人所不爭執。又日東發公司所簽發之上開票號00000
00號支票屆期（八十三年十一月二十日）提示遭退票，經日東發公司與被上訴人協
商後，由日東發公司另簽發彰化商業銀行汐止分行，票號0000000號，日期八
十三年十二月二十日，金額五十二萬元支票乙紙，及於八十三年十二月二十日給付現
金八萬元，而換回上開0000000號支票，此有日東發公司法定代理人黃日東於
八十三年十一月二十九日簽立之切結書乙份附卷可稽。又上開0000000號支票
屆期提示仍遭退票，此亦有該支票之退票理由單影本乙紙附卷為憑，且日東發公司並
未按切結書所載於八十三年十二月二十日給付現金八萬元之事實，亦為上訴人所不爭
執。嗣上訴人簽發華南商業銀行汐止分行，票號0000000、金額六十萬元、日
期八十四年二月二十八日之支票交付被上訴人，被上訴人並於八十四年二月二十八日
提示兌現，此為被上訴人所是認，並有支票影本乙紙附卷可證。而上開面額五十二萬
元之支票（票號0000000）亦經被上訴人退還日東發公司，顯然上訴人簽發之
上開支票，係換回前述五十二萬元之支票及日東發公司應給付之八萬元甚明。上訴人
辯稱，上開五十二萬元之支票，業經被上訴人與日東發公司自行協商解決，其所簽發
之上開六十萬元之支票係代償其餘之租金，並非用以換回前開五十二萬元之支票云云
，然上訴人對於被上訴人與日東發公司就前開五十二萬元之支票如何自行協商解決，
並未舉證以實其說，足見其所辯，尚難採信。另按日東發公司自八十三年七月二十日
起均未給付公共設施即進廠用地之租金共七萬五千元，此為上訴人所不爭執，又依租
賃契約第四條規定，空地租金之計算自訂約後第七個月開始計算（即自八十四年一月
二十日起算），而空地為租賃之標的，此有租賃契約可按。則日東發公司於承租前開
空地後是否使用，乃日東發公司之事情，即使未使用上開空地，仍應依約給付租金。
上訴人以日東發公司因籌設工廠失敗，始終未曾使用上述空地，自無給付該「空地部
分」租金之義務等語置辯，自不足採。上訴人另辯稱，日東發公司已於八十四年二月
二十八日交還被上訴人本件租賃標的物之廠房鑰匙，租賃契約於該時已終止。惟查，
日東發公司係於八十四年十月二十八日交還上述鑰匙，此據被上訴人公司之楊梅廠廠
長鄧易祥於第一審供述綦詳，並有上訴人所提出之蓋有鄧易祥及日期（八十四年十月
二十八日）之橡皮戳之收據乙紙為證，而該收據上之八十四年二月二十八日，係上訴
人於收到該收據後所記載，此為上訴人所是認，因此尚難憑該收據上上訴人所記載之
八十四年二月二十八日，遽認日東發公司於八十四年二月二十八日交還廠房鑰匙。上
訴人上開辯解，仍不足採。上訴人又謂，被上訴人聲請台灣桃園地方法院查封日東發
公司所有纖維板截斷機乙台、堆高機乙台，價值共六十萬元，因此在扣押物價值六十
萬元之範圍內，應予抵銷云云。然查，所謂抵銷係二人互負債務，而其給付種類相同
，並均屆清償期者，各得以其債務，與他方之債務互相抵銷，民法第三百三十四條前
段定有明文。查，被上訴人以日東發公司租欠其租金，而聲請查封日東發公司所有上
開機器，此經調取台灣桃園地方法院八十四年度執全字第一六三號民事執行案卷核閱
屬實，而被上訴人聲請法院查封並非對上訴人負有債務，因此上訴人以此主張抵銷，
於法尚有未合。再查，日東發公司共積欠被上訴人租金二百六十四萬元，已如前述，
而日東發於訂立租賃契約時，曾給付押租金九十萬元，此為被上訴人所不爭執，上訴
人以此主張抵銷並無不合，經此抵銷後，日東發公司尚欠租金一百七十四萬元。從而
，被上訴人依連帶保證之法律關係，請求上訴人連帶給付一百七十四萬元本息，於法
有據，應予准許等詞。為其判斷之基礎。
按法院對於當事人之重要防禦方法，應於判決理由中說明其足採與否之意見，否則即
有判決不備理由之違法。查，上訴人請求傳訊證人蘇世文、蘇保鳳及鄧易祥，並命對
質，以證明廠房之鑰匙已於八十四年二月二十八日交還上訴人，終止本件租賃契約等
語（見原審卷八九頁反面、九○頁正面），為其重要之防禦方法，且攸關本件被上訴
人之請求是否允當，原審恝置未論，即為不利於上訴人之判斷，自屬可議。上訴論旨
，執以指摘原判決違背法令，求予廢棄，非無理由。
據上論結，本件上訴為有理由。依民事訴訟法第四百七十七條第一項、第四百七十八
條第一項，判決如主文。
中      華      民      國    八十七    年     十一     月    二十七    日
                              最高法院民事第三庭
                                  審判長法官  范  秉  閣
                                        法官  朱  建  男
                                        法官  曾  煌  圳
                                        法官  許  澍  林
                                        法官  鄭  玉  山
      右正本證明與原本無異
                                              書  記  官
中      華      民      國    八十七    年     十二     月     十四     日
